臺灣橋頭地方法院民事判決
109年度重訴字第72號
原      告  財政部國有財產署南區分署

法定代理人  黃莉莉  
訴訟代理人  鄭植元律師
            高華陽律師
            楊家瑋律師
被告即高董幸之繼承人
            高文聰  
            高環珠  
            高美娟  
            高碧蓮  

            高茂雄  
上  一  人
訴訟代理人  鄭惠紋  
當事人間請求返還土地等事件，於民國111年6月2日言詞辯論終
結，本院判決如下：
    主      文
被告甲○○、己○○、乙○○、戊○○、丙○○等五人應將高雄市○○區○○段
00000 地號土地上，如附件一高雄市岡山地政事務所現況測量成
果圖所示48-30 ⑴部分占用面積5,720平方公尺之土地返還予原告
。
被告甲○○、己○○、乙○○、戊○○、丙○○等五人應連帶給付相當於租
金之不當得利新臺幣伍仟零陸拾陸元。
被告甲○○、丙○○等二人應給付相當於租金之不當得利新臺幣伍仟
貳佰伍拾陸元。
被告甲○○、丙○○等二人應給付自民國110 年1 月1 日起至返還第
一項土地之日止，按土地占耕面積0.572 公頃乘以當期正產物單
價（甘藷）乘以正產物收穫量（高雄縣旱地中間等則）乘以千分
之二五0計算相當於租金之不當得利予原告。
聲明第三項至第四項，被告之中任一人為給付者，其他被告於該
給付範圍內，免除給付義務。
訴訟費用由被告負擔。　　　　　　　　　　　　　
    事實及理由
壹、程序部分：
一、財政部國有財產署，承辦國有財產之取得、保管、使用、收
    益及處分事務，各分署承國有財產署之命，掌理轄區內國有
    財產之清查、管理、處理、改良及利用等事項，觀其掌理事
    項，幾乎與國有財產署本署相同。而原告可認為政府機關之
    分支機構，則於其業務範圍內，本院認其有當事人能力及當
    事人適格，於實務上有助於訴訟之進行。本件訴訟既係在財
    政部國有財產署南區分署之轄區內，事涉被告是否合法占有
    使用國有財產，由其對被告提起訴訟，乃係其業務範圍內之
    事項涉訟，自有當事人能力，而得為適格之當事人，合先敘
    明。
二、按訴狀送達後，原告不得將原訴變更或追加他訴。但有請求
    之基礎事實同一者、擴張或減縮應受判決事項之聲明者，不
    在此限，民事訴訟法第255條第1項第2款、第3款。查原告起
    訴時聲明原為：㈠被告應將坐落於高雄市○○區○○段00○00地號
    土地（下稱系爭土地）之地上物清除後，將占用面積5,502
    平方公尺之土地返還與原告。㈡被告應給付相當於租金不當
    得利新台幣（下同）52,352元，暨民國108年8月1日起至清
    償日止，按年息百分之5計算之利息與原告。㈢被告應給付自
    108年8月1日起至返還第一項土地之日止，按土地占耕面積5
    ,502平方公尺及當期正產物單價乘以正產物收穫量乘以千分
    之250計算相當於租金之不當得利予原告。㈣ 聲明第一項至
    第三項請准原告供擔保宣告假執行。嗣於109年3月23日、11
    0年6月24日又對上開聲明有所變更；而於111年5月9日再具
    狀變更聲明，確定聲明為：㈠被告甲○○、己○○、乙○○、戊○○
    、丙○○等5 人應將坐落於高雄市○○區○○段00000 地號土地上
    ，如複丈成果圖（鈞院卷第141 頁）所示48-30 ⑴部分占用
    面積5,720平方公尺，將土地返還予原告。㈡被告甲○○、己○○
    、乙○○、戊○○、丙○○等5 人應連帶給付相當租金之不利5,06
    6 元。㈢被告甲○○、己○○、乙○○、戊○○、丙○○等5 人應連帶
    給付相當租金之不當得利5,256 元。㈣被告甲○○、己○○、乙○○、戊○○、丙○○等5 人應給付自110 年1 月1 日起至返還第
    一項土地之日止，按土地占耕面積0.572 公頃乘以當期正產
    物單價（甘藷）乘以正產物收穫量（高雄縣旱地中間等則）
    乘以千分之250 計算相當於租金之不當得利予原告。㈤聲明
    第㈢項至第㈣項，被告之中任一人為給付者，他被告該給付範
    圍內，免除給付義務。㈥訴訟費用由被告負擔。核其上開變
    更，請求之基礎事實均同一，亦為縮減應受判決事項之聲明
    ，揆諸上揭規定，爰予准許。
三、按當事人死亡者，訴訟程序在有繼承人、遺產管理人或其他
    依法令應續行訴訟之人承受其訴訟以前當然停止；第168條
    至第172條及前條所定之承受訴訟人，於得為承受時，應即
    為承受之聲明，他造當事人，亦得聲明承受訴訟，民事訴訟
    法第168條、第175條分別定有明文。查被告丁○○於原告起訴
    後即109年6月27日死亡，其繼承人有甲○○、己○○、乙○○、戊○○、丙○○等五人，此有其戶籍謄本、繼承系統表、臺灣高雄
    少年及家事法院109年11月30日高少家宗家字第10900026746
    號函等件（見本院卷第37、43頁、第47至55頁、第75頁）在
    卷可稽，而原告即他造當事人於109年12月21日聲明被告等
    應承受訴訟（見本院卷第71至73頁），依上開說明，核無不
    合，爰予准許。
四、本件被告己○○、乙○○、戊○○、丙○○經合法通知，無正當理由
    均未於最後言詞辯論期日到場，核無民事訴訟法第386條所
    列各款情形，爰依原告之聲請，由其一造辯論而為判決。
貳、實體部分：
一、原告主張：高雄市○○區○○段00○00地號土地為原告經管之國
    有土地，經原告於108年4月17日派員勘查結果，發現上開土
    地之部分即48之30⑴（下稱系爭土地，占用面積5,720平方公
    尺）遭被告之被繼承人丁○○占用種植果樹（荔枝）、竹子、
    雜樹草等使用，經原告於108年6月28日函請丁○○返還系爭土
    地並給付使用補償金未果，丁○○仍繼續無權占有使用系爭土
    地，原告復於108年11月14日委請律師發函予丁○○儘速清除
    地上物返還土地，仍未獲其置理。則原告在職掌業務範圍内
    ，自得本於所有人之地位，依民法第767條第1項規定，請求
    丁○○清除地上物並返還系爭土地。嗣丁○○於109年6月27日死
    亡，其繼承人為被告甲○○、己○○、乙○○、戊○○、丙○○等五人
    ，且均未向法院聲明拋棄繼承，則自應由上開所有繼承人承
    受訴訟。又被告即承受訴訟人占用系爭土地，既無正當權源
    ，自係無法律上原因而受有利益，致原告受有不能使用系爭
    土地之損害，原告自得依民法第179條規定，請求被告給付
    相當於租金之不當得利。復依國有非公用不動產租賃作業程
    序第55條第㈢項規定，爰主張以正產物單價（按:甘藷自104
    年起每公斤以6.5元計）乘以單位面積正產物收穫量（以旱
    地年收穫量中間值每公頃11,135公斤計）乘以占用面積乘以
    年息率千分之250計算。被告另應自110年1月1日起至返還系
    爭土地之日止，按系爭土地占用面積乘以當期正產物單價乘
    以正產物收穫量乘以千分之250計算之金額。為此，爰依上
    揭法律規定提起本訴，並聲明：㈠被告甲○○、己○○、乙○○、
    戊○○、丙○○等5 人應將坐落於高雄市○○區○○段00000 地號土
    地上，如附件一之複丈成果圖所示48-30 ⑴部分占用面積5,7
    20平方公尺，將土地返還予原告。㈡被告甲○○、己○○、乙○○
    、戊○○、丙○○等5 人應連帶給付相當租金之不利5,066 元。
    ㈢被告甲○○、己○○、乙○○、戊○○、丙○○等5 人應給付相租金
    之不當得利5,256 元。㈣被告甲○○、己○○、乙○○、戊○○、丙○○等5 人應給付自110 年1 月1 日起至返還第一項土地之日
    止，按土地占耕面積0.572 公頃乘以當期正產物單價（甘藷
    ）乘以正產物收穫量（高雄縣旱地中間等則）乘以千分之25
    0 計算相當於租金之不當得利予原告。㈤聲明第㈢項至第㈣項
    ，被告之中任一人為給付者，他被告該給付範圍內，免除給
    付義務。㈥訴訟費用由被告負擔。
二、被告等則以：
  ㈠被告甲○○部分：系爭土地上有其先父即訴外人高順福種植之
    果樹，被告父親過世後，由其母親即丁○○管理，嗣後將土地
    上之果樹分給伊及被告丙○○管理，因被告丙○○工作原因，是
    暫時由伊幫被告丙○○管理，故目前是只有伊占有使用，其他
    的被告都沒有占有使用，希望用和解的方式處理，伊願意承
    租系爭土地，而原告稱系爭土地尚未編定使用分區，無法出
    租，若經行政程序編定及申租審核，需要2年時間，然伊因
    恐2年後無法承租，不願交還系爭土地。因為其他被告未授
    權給伊表示意見，伊現在也願意放棄承租，其他被告伊無法
    替他們表示意見等語。 
  ㈡被告丙○○部分：對於將土地返還原告無意見，然對於占用國
    有土地一事，其母親丁○○先前並不知情，伊與其他手足長年
    居住外縣市，亦對此事毫不知情，直至去年丁○○過世後，因
    原告起訴請求返還土地方知悉，因此並無不當得利，原告請
    求租金及訴訟費用之訴請予以駁回等語。並聲明：原告之訴
    駁回。
　㈢其餘被告均未曾出庭，亦無具狀表示意見。　
三、兩造不爭執事項：
  ㈠系爭土地為國有，原告為管理機關。
  ㈡系爭土地上之果樹由訴外人高順福種植，高順福死亡後，由
    丁○○管理，丁○○於109年6月27日死亡，其繼承人為甲○○、己○○、乙○○、戊○○、丙○○。
  ㈢兩造間就系爭土地從未訂立租賃契約。
四、本件爭點：
  ㈠原告依民法第767 條第1 項前段、中段規定，請求被告清除
    系爭土地上之地上物，並將系爭土地返還原告，是否有據？
  ㈡原告本於不當得利法律關係，請求被告給付自109年1月起至
    返還系爭土地為止相當於租金之不當得利，有無理由？金額
    為何？
五、本院判斷：
  ㈠原告依民法第767 條第1 項前段、中段規定，請求被告清除
    系爭土地上之地上物，並將系爭土地返還原告，是否有據？
　　按所有人對於無權占有或侵奪其所有物者，得請求返還之；
    對於妨害其所有權者，得請求除去之，民法第767條第1項前
    段、中段分別定有明文。次按以無權占有為原因，請求返還
    所有物之訴，被告對原告就其物有所有權存在之事實無爭執
    ，而僅以非無權占有為抗辯者，原告於被告無權占有之事實
    ，無舉證責任。被告應就其取得占有，係有正當權源之事實
    證明之。如不能證明，則應認原告之請求為有理由(最高法
    院72年度台上字第1552號判決要旨供參)。查原告主張系爭
    土地為國有，原告為管理機關，如附件一之高雄市岡山地政
    事務所110年2月1日現況測量成果圖（下稱現況測量成果圖
    ）暫編48之30（1）地號土地上之果樹及作物為丁○○所有及
    管理，嗣丁○○於109年6月27日死亡，由被告甲○○、己○○、乙○○、戊○○、丙○○繼承，且均未向法院聲明拋棄繼承（見本院
    卷第75頁），復經本院於110年2月1日現場勘驗，並囑託高
    雄市政府地政局岡山地政事務所測量並繪製被告所有占有系
    爭土地之現況，有系爭土地第三類謄本、勘驗筆錄及現況測
    量成果圖在卷可稽（見本院審訴卷第81頁、本院卷第131至1
    35、141頁），並為被告甲○○、丙○○所不爭執。而被告甲○○
    雖辯稱，被告丁○○將系爭土地分給伊及被告丙○○二兄弟管理
    ，伊有意承租系爭土地等語（見本院卷第106頁中段），然
    原告陳稱系爭土地因尚未編定使用分區而無法出租予被告等
    人（見本院卷第376頁下段），足認二造均未曾訂立土地租
    賃契約，且被告復未舉證證明其有何占有使用系爭土地之合
    法權源，渠等自屬無權占用，應堪認定；而被告己○○、乙○○
    、戊○○未曾於言詞辯論期日到場或提出任何書狀就上開情事
    為爭執，依民事訴訟法第280條第3項、第1項規定，視同自
    認，是原告主張之上開事實，堪信為真。從而，原告依繼承
    之法律關係及民法第767條第1項規定，請求被告將占有系爭
    土地上如附件一所示之現況測量成果圖暫編48之30（1）地
    號土地返還原告，尚屬有據。
  ㈡原告本於不當得利法律關係，請求被告給付自109年1月起至
    返還系爭土地為止相當於租金之不當得利，有無理由？金額
    為何？
  ⒈按無法律上原因而受利益，致他人受損害者，應返還其利益
    ，民法第 179條定有明文。又占有他人之物，因影響他人對
    物之使用收益，自係侵害他人所有權之利益歸屬。而占有人
    因對占有物有事實上之管領力，故占有本身於法律上縱不認
    為係權利，然亦可被認為係一種利益，故占有人因占有他人
    之物，當然可認為其已獲取占有之利益，至於占有人實際上
    從事何用途，則均非所問。又無權占有他人土地，可能獲得
    相當租金之利益，為社會上之通常觀念（最高法院61年度台
    上字第1695號判決意旨供參）。本件被告並無法律上原因，
    受有使用該土地之利益，致土地所有人受有無法利用該土地
    之損害，而無權占有他人土地，可能獲得相當租金之利益為
    社會上之通常觀念，則原告自得基於所有權人之地位，請求
    被告給付相當於租金之利益。被告丙○○雖辯稱其與被告丁○○
    先前均不知悉占用國有土地而有不當得利之情事，認原告向
    其請求不當得利係無理由等語，然查，被告占用系爭土地並
    無正當權源，自屬無權占有，已如前所述，原告請求被告給
    付相當於租金之不當得利之起算時點為109年1月起，而被告
    丁○○於108年11月15日已簽收國有財產署南區分署所發之律
    師函（見本院審訴卷第27至29頁），通知其占用系爭土地之
    情事等，則被告丁○○至遲應於108年11月15日已知悉其占用
    系爭土地而有不當得利，是被告丙○○上開所辯，自難為其有
    利之認定。
　⒉又依原告所主張之國有非公用不動產被占用處理要點第7點規
    定，占用期間使用補償金，按占用情形依使用補償金計收基
    準表向「實際占用人」追收。前開基準表就占用國有非公用
    不動產屬「農作、畜牧、養殖及造林」者，以每年按當地地
    方政府公告當期正產物單價乘以正產物收穫量乘以1000分之
    250計收，正產物單價及收穫總量之計算基準，就造林部分
    ，係以土地登記簿最後登載之地目為林、原，且當地地方政
    府有評定該地目等則正產物收穫總量及折收代金基準者，依
    其基準計收、無等則者，以該地目中間等則計算，其餘均比
    照旱地目中間等則，以甘藷價格計算（見本院審重訴卷第49
    頁、51頁）；佐以國有非公用不動產租賃作業程序第55點第
    1項第3款亦規定：「出租不動產之租金，除另有規定外，依
    下列計算方式計收：農作物（含原林之地）、畜牧地、養地
    及養殖地：年租金為地方政府公告當期正產物單價乘以租約
    約定之正產物收穫總量乘以1000分之250。」（見本院審重
    訴卷第40頁）。本院審酌系爭土地位處高雄市燕巢區，現場
    俱為雜木或果樹，位於深水溪旁，近深水路，被告占用系爭
    土地種植果樹，具經濟價值，暨其所受利益等情，並參照前
    開國有非公用不動產被占用處理要點及國有非公用不動產使
    用補償金計收基準表之規定，認原告主張依前揭規定做為本
    件計算相當於租金之不當得利之標準，尚屬妥適。依此，原
    告主張被告無權占用土地，所受有相當於租金之不當得利，
    每年價額之計算方式為：「地方政府公告當期甘藷正產物單
    價（元）×單位面積正產物收穫量（公斤/公頃）×占用面積
    （公頃）×年息率1000分之250（0.25）」，尚無不合。依此
    計算，原告依繼承之法律關係，請求被告連帶給付丁○○死亡
    前即自109年1月1日起至109年6月27日止之不當得利合計5,0
    66元；及丁○○死亡後即109年6月28日起至109年12月31日止
    ，請求實際占有人即被告甲○○及被告丙○○之不當得利合計5,
    256元（計算式均如附件二之說明表所示）；並請求實際占
    有人即被告甲○○及被告丙○○應自110年1月1日起至返還第一
    項所示土地之日止，每月按占用土地面積乘以當期正產物單
    價（甘藷）乘以正產物收穫量（高雄市旱地中間等則）乘以
    年息千分之250 計算相當於租金之不當得利予原告，均有理
    由，應予准許。又被告實際占有人上開應給付之款項，原告
    主張其中任一人為給付者，其他被告於該給付範圍內，免除
    給付義務，亦有理由，應予准許。而原告上開請求被告己○○
    、乙○○、戊○○等三人給付相當租金之不當利之部分，因渠等
    於丁○○死亡後並非系爭土地之實際占有人，原告請求渠等之
    給付尚屬無據，不應准許，應予駁回。　
六、綜上所述，原告依繼承之法律關係，及民法第767條、第179
    條之規定，請求如主文所示之範圍內，為有理由，應予准許
    。其餘部分之請求，則為無理由，應予駁回。
七、本件事證已臻明確，兩造其餘主張陳述及所提之證據，經審
    酌後於本件判決結果無影響，爰不逐一論駁，附此敘明。
八、訴訟費用負擔之依據：民事訴訟法第79條。
中　　華　　民　　國　　111 　年　　6 　　月　　16　　日
                  民事第一庭  法　官　劉建利
以上正本係照原本作成。
如對本判決上訴，須於判決送達後20日內向本院提出上訴狀。如
委任律師提起上訴者，應一併繳納上訴審裁判費。
中　　華　　民　　國　　111 　年　　6 　　月　　16　　日
                              書記官　謝群育